【裁判字號】    99,訴,368
【裁判日期】    990831
【裁判案由】    清償債務
【裁判全文】
臺灣臺北地方法院民事判決               99年度訴字第368號
原      告  甲○○
被      告  信國實業股份有限公司
法定代理人  乙○○
上列當事人間請求清償債務事件，本院於民國99年8月24日言詞
辯論終結，判決如下：
    主      文
被告應給付原告新臺幣柒拾萬元，及自民國九十八年十二月十一
日起至清償日止，按週年利率百分之五計算之利息。
原告其餘之訴駁回。
訴訟費用由被告負擔百分之七十，餘由原告負擔。
    事實及理由
壹、程序方面：
一、按訴狀送達後，原告不得將原訴變更或追加他訴，但被告同
    意、擴張或減縮應受判決事項之聲明者，不在此限，又被告
    於訴之變更或追加無異議，而為本案之言詞辯論者，視為同
    意變更或追加，民事訴訟法第255條第1項第2款、第3款、第
    2項分別定有明文。本件原告基於兩造因銷售代理契約糾紛
    而在臺北市地政處之協商內容，起訴時請求被告應給付原告
    新臺幣（下同）70萬元，及自民國98年8月25日起至清償日
    止，按年息5%計算之利息；嗣於98年12月10日言詞辯論時，
    追加基於兩造間之銷售代理契約法律關係，且變更訴之聲明
    為被告應給付原告96萬元，及自98年12月11日起至清償日止
    ，按年息5%計算之利息。惟被告就原告所為前開訴之追加與
    變更，並無異議而為本案之言詞辯論，且就利息部分，核屬
    減縮應受判決事項之聲明，揆諸前揭規定，於法自無不合，
    應予准許，合先敘明。
二、本件被告經合法通知，未於最後言詞辯論期日到場，核無民
    事訴訟法第386條所列各款情形，爰依原告之聲請，由其一
    造辯論而為判決。
貳、實體方面：
一、原告起訴主張：
  (一)兩造於95年9月27日簽訂房地產銷售代理合約書（下稱系爭
    95年代理合約），原告委託被告代理銷售其所有坐落於臺北
    市○○區○○段三小段348、349、350、351地號土地及其上
    門牌號碼臺北市○○區○○路1段151、153、155號改建A＋B
    棟1樓、社區名稱「台大芳鄰」之房屋（下稱系爭房地），
    約定代理銷售期間自95年10月15日起至96年1月31日止，系
    爭房地售出時，被告可得成交金額之5%之銷售服務費，嗣經
    被告仲介原告與訴外人陳婷玉於95年12月5日簽訂房屋土地
    預定買賣契約書，房地總價共計2,388萬元，陳婷玉給付總
    價款20%約480萬元予被告，被告扣除480萬元之5%即120萬元
    作為銷售服務費後交付360萬元予原告，惟陳婷玉於繳付訂
    金480萬元後因故解除前述系爭房地買賣契約，則兩造因被
    告需否退還前述120萬元之銷售銷售服務費而生之糾紛，臺
    北市政府地政處於98年6月10日協商消費爭議，協商成立，
    內容為：原告同意再次委託被告銷售系爭房地，期間為98年
    6月23日至98年8月25日，被告應於2個月之銷售期間完成交
    易，簽訂買賣契約書，若逾期未完成交易，則無條件退還原
    告70萬元（下稱系爭協商）。因原告於96年10月24日將系爭
    房地所有權移轉予訴外人葉文青，原告乃於98年6月12日就
    系爭房地代理訴外人葉文青與被告簽訂房地產銷售代理合約
    書（下稱系爭98年代理合約），約定銷售期間自98年6月23
    日起至98年8月25日止，逾期未完成交易，被告同意退還前
    述之70萬元。
  (二)詎被告未能依約定於98年8月25日前售出系爭房地，依據系
    爭協商約定，被告應退還原告70萬元。嗣被告竟不依約退還
    70萬元，則原告仍得依系爭95年代理合約第5條約定，以480
    萬元之5%計算被告之服務費，核計後銷售服務費金額應為24
    萬元（計算式：4,800,000×5%＝240,000），而被告既已先
    收取銷售服務費120萬元，依約應退還原告銷售服務費96萬
    元（計算式：1,200,000－240,000＝960,000）。
  (三)爰依系爭95年代理合約第5條約定及系爭協商內容，請求被
    告給付96萬元及自98年12月11日起至清償日止，依年息5%計
    算之利息。
二、被告辯稱：
  (一)原告於95年9月間委託被告代銷「台大芳鄰」大樓預售屋，
    當時房屋尚在興建，原告是地主之一與建商屬於合建分屋，
    嗣被告找到陳婷玉於95年12月5日購買系爭房地，價金2,388
    萬元，業經原告同意後成交，被告向陳婷玉收取480萬元現
    金後，交付360萬元予原告，被告已完成依系爭95年代理合
    約其應履行之部分，依該合約，被告即可得成交金額之5%作
    為服務費，亦即銷售服務費應依「成交房屋總價」之5%計算
    為120萬元（計算式：23,880,000×5%＝1,200,000），而非
    依480萬元之5%計算為24萬元，而陳婷玉嗣後不願履行系爭
    房地買賣契約，原告將簽約金480萬元沒收，致陳婷玉對原
    告及被告提出刑事告訴及民事訴訟，然均與被告無涉，且陳
    婷玉始終未解除或終止系爭房地買賣契約，是被告無須返還
    原告系爭銷售服務費96萬元。
  (二)嗣原告至被告之主管機關臺北市政府地政處要求被告返還部
    分銷售服務費，98年6月10日雙方成立系爭協商，約定若被
    告再於98年6月23日至98年8月25日代理銷售系爭房屋而未成
    交，願意返還70萬元予原告。兩造乃重新簽立98年代理合約
    後，被告重新調閱系爭房地之謄本，發現原告已將系爭房地
    以買賣為由移轉登記予葉文青，原告稱葉文青是伊妹之子，
    此非真正的買賣，雖然如此，被告仍然為原告代理銷售系爭
    房地，但應由葉文青與被告簽約，遂要求原告提出葉文青出
    具之授權書及蓋章，但經被告再三催促，原告始終未能提出
    ，僅稱葉文青是伊姪子，無庸擔心，要求原告先行代理出售
    ，惟葉文青始終沒有現身過，亦無任何的授權書，依據不動
    產經紀業管理條例，被告不可以代理銷售，直到98年8月25
    日前1個禮拜多，被告再以電話要求原告提出葉文青之授權
    書，原告只稱檔期到未成交，即需返還70萬元，而被告請求
    延長代理銷售期間，但原告拒絕，於98年8月25日前1、2天
    即換鎖，被告無法進入。是系爭房地所有權人未曾出面亦未
    曾授權，被告怎能違規銷售，故98年代理契約自始至終未曾
    生效。
  (三)原告於臺北市政府地政處協調時承諾排除意圖滋擾現場及清
    理被潑灑油漆。而陳婷玉與原告仍在進行民事訴訟中，自稱
    陳婷玉之友人前來插牌，其上記載：「一屋二賣，法院訴訟
    中」等字樣，且對現場準備銷售工作人員言：「房子有糾紛
    ，你賣什麼房子」，不只1次意圖滋擾現場，造成現場銷售
    之實質障礙，被告數次通知原告，並以逼近農曆7月為由，
    盼能延長銷售期，然為原告斷然拒絕。
  (四)答辯聲明：原告之訴駁回。
三、不爭執事項：
  (一)兩造於95年9月27日簽訂系爭95年代理合約，原告委託被告
    代理銷售系爭房地，約定代理銷售期間自95年10月15日起至
    96年1月31日止，系爭房地售出時，被告可得成交金額之5%
    之銷售服務費。嗣經被告仲介原告與陳婷玉於95年12月5日
    簽訂系爭房地預定買賣契約書，房地總價共計2,388萬元，
    陳婷玉給付總價金20%約480萬元予被告，被告扣除480萬元
    之5%即120萬元作為銷售服務費後交付360萬元予原告，惟陳
    婷玉於繳付簽約金480萬元後解除前述系爭房地買賣契約，
    且另提起民事訴訟請求兩造返還已付之價款，由本院以98年
    度訴字第1123號損害賠償事件受理之事實。有系爭95年代理
    合約、系爭房地預定買賣契約書在卷可證（見本院卷第78至
    80、18至67頁）。
  (二)原告於96年10月24日將系爭房地所有權以買賣為由，移轉登
    記予葉文青，葉文青於98年10月22日將系爭房地所有權於98
    年10月22日以買賣為由，移轉登記予訴外人周天成之事實。
    有土地及建物謄本、臺北市古亭地政事務所異動索引可憑（
    見本院卷第70至77頁，審查卷第41至46頁）。
  (三)兩造前經臺北市政府地政處於98年6月10日協商消費爭議，
    協商成立，內容如下：「1.申訴人（即原告）同意再次以實
    得2,280萬元（免服務報酬）委託信國實業股份有限公司（
    即被告）銷售該不動產標的，期間為（98年6月23日至98年8
    月25日），申訴人（即委託人）需負責產權清楚移轉登記予
    買方。2.信國實業股份有限公司承諾2個月之銷售期間完成
    交易，簽訂買賣契約書（惟若已收大定金，則簽訂買賣契約
    書可寬延10天），若逾期未完成交易，則無條件退還申訴人
    （即委託人）70萬元。」。有臺北市政府地政處協商消費爭
    議案記錄可考（見審查卷第17至19頁）。
  (四)原告代理當時系爭房地之所有權人葉文青及他項權利人林永
    成，與被告於98年6月12日簽訂系爭98年代理合約書，約定
    由被告代理銷售葉文青之系爭房地，銷售期間自98年6月23
    日起至98年8月25日止，且其中（見審查卷第47至49頁）：
  1.第1條第3項：乙方（即被告）未能於98年8月25日前售出本
    物件，則同意原收取服務費退還70萬元。
  2.第2條第3項：如甲方委託乙方（即被告）銷售之房地產土地
    、建物與原所有權人非以甲方本身登記，須附上原購買人土
    地、建物所有權人之委託授權書。
  3.第2條第4項：甲方如有發生任何糾紛以致影響本戶銷售成交
    及產權過戶，甲方同意乙方該期間費用約本戶總價2%由甲方
    負擔。
  4.第5條：上項不動產銷售廣告及人事薪資費用由乙方自行
    負擔，乙方指派特定人員執行銷售。上項不動產售出未達
    2,280萬元時，乙方不收取任何費用。上項不動產售出超
    過2,280萬元時，超出金額之全額歸乙方為銷售服務費，但
    最高不得超過總售價5%。上項不動產超出2,280萬元另加
    上5%之總金額後，若有再超出則就超出之金額由甲、乙雙方
    共同分得。
  5.第9條：甲方委請乙方清理鐵捲門油漆污垢，費用實報實銷
    由甲方負擔。
  (五)由原告為代理人與被告於98年6月18日簽訂聲明書，約定：
    「一原合約簽署日為98年6月12日，自98年6月23日起至98年
    8月25日止為正式生效日。二現因有幫派份子立牌、現場潑
    灑油漆干擾現場，導致乙方（即被告）無法銷售。三請甲方
    （即原告）處理幫派份子事宜待完全解決後，乙方立即進場
    開始銷售。四處理期間日期順延，檔期不變，原合約其他條
    款不變。」。有該聲明書可佐（見審查卷第50頁）。
四、得心證理由
  (一)原告不得再依系爭95年代理合約第5條約定，請求被告退還
    96萬元：
  1.按和解有使當事人所拋棄之權利消滅及使當事人取得和解契
    約所訂明權利之效力，民法第737條定有明文。次按和解內
    容，倘以他種法律關係替代原有法律關係者，則係以和解契
    約創設新法律關係，故債務人如不履行和解契約，債權人應
    依和解創設之新法律關係請求履行，不得再依原有法律關係
    請求給付，亦有最高法院83年台上字第620號判例要旨可資
    參照。
  2.查兩造於95年9月27日簽訂系爭95年代理合約，原告委託被
    告代理銷售系爭房地，嗣經被告仲介原告與陳婷玉於95年12
    月5日簽訂系爭房地預定買賣契約書，房地總價共計2,388萬
    元，陳婷玉給付總價金20%約480萬元予被告，被告扣除480
    萬元之5%即120萬元作為銷售服務費後交付360萬元予原告，
    惟陳婷玉於繳付簽約金480萬元後解除前述系爭房地買賣契
    約，且另提起民事訴訟請求兩造返還已付之價款，由本院以
    98年度訴字第1123號損害賠償事件受理之事實，已詳如前述
    ，是原告乃以陳婷玉解除系爭房地買賣契約要求返還已付價
    款等為由，請求被告返還前述銷售服務費，兩造因而發生糾
    紛，嗣經臺北市政府地政處於98年6月10日協商消費爭議，
    且協商成立，內容如下：「1.申訴人（即原告）同意再次以
    實得2,280萬元（免服務報酬）委託信國實業股份有限公司
    （即被告）銷售該不動產標的，期間為（98年6月23日至98
    年8月25日），申訴人（即委託人）需負責產權清楚移轉登
    記予買方。2.信國實業股份有限公司承諾2個月之銷售期間
    完成交易，簽訂買賣契約書（惟若已收大定金，則簽訂買賣
    契約書可寬延10天），若逾期未完成交易，則無條件退還申
    訴人（即委託人）70萬元。」之情，亦詳如前述。
  3.據上，兩造因系爭95年代理合約所生之紛爭，業已成立系爭
    協商，而依系爭協商內容，係原告再行委託被告於2個月期
    間代理銷售系爭房地，若逾期未完成交易，被告即應無條件
    返還70萬元予原告，顯見兩造是以系爭協商約定之法律關係
    替代原有系爭95年代理合約法律關係，揆諸前揭民法規定及
    判例意旨，係以系爭協商內容即和解契約創設新法律關係，
    故被告如不履行系爭協商內容即和解契約，原告應依和解創
    設之新法律關係即系爭協商內容請求履行，不得再依原有系
    爭95年代理合約法律關係請求給付。準此，原告依原有系爭
    95年代理合約第5條約定，請求被告退還96萬元，自無理由
    。
  (二)被告未依系爭協商內容及系爭98年代理合約約定，於98年8
    月25日前覓得系爭房地之購買人：
  1.查系爭房地之所有權業於系爭協商成立之前即96年10月24日
    ，以買賣為原因，由原告移轉登記予葉文青，已如前所述。
    又原告主張伊已逾65歲，無法申請貸款，為以系爭房地辦理
    貸款，而將系爭房地移轉登記予伊姪子葉文青名下，且系爭
    建物他項權利人係伊之弟林永成，乃以葉文青及林永成之代
    理人身分，與被告簽立系爭98年代理合約之情，並提出系爭
    98年代理合約可稽（見本院卷第88至91頁），而該合約雖是
    記載原告是葉文青及林永成之「代表人」，應是代理之意，
    蓋葉文青是自然人。是系爭98年代理合約是為履行系爭協商
    內容，而另行由原告代理葉文青、林永成與被告所訂立，原
    告並非該合約當事人之情，洵堪認定。再者，綜觀不動產經
    紀業管理條例，並無關於委託代理銷售者必須是不動產所有
    權人之規定，故被告辯稱因原告未提出葉文青所出具之授權
    委託書，其無法代銷系爭房地，系爭98年代理合約自始不生
    效力云云，尚無可採。因此，縱使系爭98年代理合約因原告
    未經葉文青、林永成之授權而效力未定，然原告非系爭98年
    代理合約之當事人，此並不影響系爭協商內容之效力，亦即
    被告仍負有依系爭協商內容履行之義務。
  2.按當事人主張有利於己之事實者，就其事實有舉證之責任，
    但法律別有規定，或依其情形顯失公平者，不在此限，民事
    訴訟法第277條定有明文。次按給付有確定期限者，債務人
    自期限屆滿時起當然負遲延責任，其因不可歸責於債務人之
    事由致未為給付者，債務人雖不負遲延責任，但不可歸責於
    債務人之事由，應由債務人負舉證之責，亦有最高法院21年
    上字第1956號判例意旨可資參照。查被告未於98年8月25日
    前覓得系爭房地之購買人，而未履行系爭協商內容及系爭98
    年代理合約約定之情，為兩造所不爭執，是揆諸前揭規定，
    若被告抗辯有不歸責於己之事由，致不能履行時，自應由被
    告就其抗辯之事實負舉證之責。
  (三)被告未舉證證明其未依約完成交易，係因不可歸責於己之事
    由：
    被告抗辯係因原告未依系爭98年代理合約約定提出葉文青所
    出具之授權委託書、及依約排除意圖滋擾現場及清理被潑灑
    油漆，妨礙被告代銷系爭房地等語，經查：
  1.關於葉文青之授權委託書部分，依系爭98年代理合約第2條
    第3項約定：「如甲方委託乙方（即被告）銷售之房地產土
    地、建物與原所有權人非以甲方本身登記，須附上原購買人
    土地、建物所有權人之委託授權書。」，而該合約是以葉文
    青及林永成為當事人，且系爭房地當時是登記為葉文青所有
    ，原告僅是代理人，詳如前述，故依系爭98年代理合約第2
    條第3項約定之文義，並無需葉文青再出具委託授權書，依
    系爭協商約定亦無要求原告提出葉文青之委託授權書，且綜
    觀不動產經紀業管理條例，並無關於委託代理銷售者必須是
    不動產所有權人之規定，故被告辯稱因原告未提出葉文青所
    出具之授權委託書，其無法代銷系爭房地，尚無可採。至於
    縱使系爭98年代理合約因原告未經葉文青、林永成之授權而
    效力未定，但因系爭98年代理合約與系爭協商之當事人並不
    相同，故此並不影響系爭協商內容之效力，因此，被告仍負
    有依系爭協商內容履行之義務。
  5.關於清理被潑灑油漆部分，依系爭98年代理合約第9條約定
    ：「甲方委請乙方（即被告）清理鐵捲門油漆污垢，費用實
    報實銷由甲方負擔。」，是依該約定，被告已受委託清理鐵
    捲門油漆污垢，如有未清理被潑灑之油漆致影響系爭房地銷
    售之情事，係屬可歸責於被告。又關於排除意圖滋擾現場部
    分，原告否認於98年6月18日聲明書簽立後，有再發生陳婷
    玉等人之意圖滋擾系爭房地銷售現場之情事，則揆諸前揭民
    事訴訟法規定，應由被告就前述意圖滋擾現場之積極事實負
    舉證責任，惟被告並未舉證以實其說，是其上開抗辯，亦難
    採信。
  (四)綜上所述，系爭95年代理合約業由系爭協商內容所取代，而
    被告確實未依系爭協商內容於98年8月25日前覓得系爭房地
    之購買人，復未能舉證證明其未依約完成交易，係因不可歸
    責於己之事由，則依系爭協商約定，被告應無條件返還70萬
    元予原告。
五、查本件起訴狀繕本送達之日期為98年9月21日，有送達回證
    附卷可稽。從而，原告依據系爭協商約定之法律關係，請求
    被告給付70萬元，及自98年12月11日至清償日止，按週年利
    率5%計算之利息，為有理由，應予准許。逾此部分之請求，
    則無理由，應予駁回。
六、因本案事證已臻明確，兩造其餘主張陳述及所提之證據，均
    毋庸再予審酌，附此敘明。
七、據上論斷：原告之訴為一部有理由，一部無理由，並依民事
    訴訟法第385條第1項前段、第79條規定，判決如主文。
中    華    民    國    99    年    8     月    31    日
                  民事第一庭    法  官  賴秀蘭
以上正本係照原本作成
如對本判決上訴，須於判決送達後20日內向本院提出上訴狀
中    華    民    國    99    年    8     月    31    日
                                書記官  李佩芳

司法院資訊處製作；財團法人民間司法改革基金會備份。
